臺北高等行政法院判決
　　　　　　　　　　　　　　　　　　 93年度簡字第01283號
原　　　告　甲○○
被　　　告　公務人員退休撫卹基金管理委員會
代　表　人　乙○○
訴訟代理人　丁○○
　　　　　　戊○○
被　　　告　考試院
代　表　人　丙○○（院長）
訴訟代理人　己○○
　　　　　　庚○○
上列當事人間因退撫基金事件，原告不服公務人員保障暨培訓委
員會中華民國93年9月21日93公審決字第0303號復審決定，提起
行政訴訟，本院判決如下：
　　主  文
原告之訴駁回。
訴訟費用由原告負擔。
　　事  實
一、事實概要：原告原任彰化縣警察局北斗分局警員，於民國（
    下同）93年5月20日辭職生效，經由彰化縣警察局以93年6月
    30日彰警人字第0390010700號函向被告公務人員退休撫卹基
    金管理委員會（以下簡稱基管會）申請發還其原繳付之公務
    人員退休撫卹基金（以下簡稱基金）費用，案經被告基管會
    以93年7月6日台管業2字第0930436330號通知彰化縣警察局
    轉知原告，被告基管會擬於93年7月13日將新台幣（下同）
    160,699元撥入其帳戶。原告以其符合公務人員退休法第8條
    第4項有關年滿35歲時自願離職，得申請發還其本人及政府
    繳付基金費用之規定，認該會上開金額之計算亦應包括政府
    撥繳部分，乃提起復審，遭決定駁回，遂提起行政訴訟。
二、兩造聲明：
    (一)原告聲明：
      1.復審決定及原處分撤銷。
      2.依公務人員退休法第8條第4項之規定辦理，並補發政府
        提撥基金費用。
      3.訴訟費用由被告負擔。
    (二)被告聲明：
      1.原告之訴駁回。
      2.訴訟費用由原告負擔。
三、兩造之主張：
　　(一)原告主張：
      1.查公務人員退休法第8條第4項規定：「‧‧‧公務人員
        於年滿35歲時或年滿45歲時自願離職者，得申請發還其
        本人及政府繳付之基金費用，並以臺灣銀行之存款年利
        率加計利息，一次發還」。第5項規定：「公務人員依
        規定不合退休資遣於中途離職者或因案免職者，得申請
        發還其本人原繳付之基金費用，並以臺灣銀行之存款年
        利率加計利息，一次發還‧‧‧。」。惟第4項所規定
        「年滿35歲時或年滿45歲時自願離職者」，應指年滿（
        超過）35歲時或年滿（超過）45歲時自願離職者而言，
        非公務人員退休法施行細則第8條第2項規定：「本法第
        8條第4項所稱公務人員於年滿35歲時或年滿45歲時自願
        離職，係指於年滿35歲或年滿45歲之日起一年內申請自
        願離職生效者而言」。觀之我國所有律法有關年齡之規
        定，若稱「滿」者均指以上，若稱「未滿」者均指以下
        ，此細則（公務人員退休法施行細則第8條第2項）之「
        年滿35歲或年滿45歲之日起一年內」之規定，已不當的
        擴大扭曲解釋並明顯牴觸母法（公務人員退休法第8條
        第4項）。如民、刑法有關年齡之規定：
        (1)刑法第18條規定：
          未滿14歲人之行為，不罰。
          14歲以上未滿18歲人之行為，得減輕其刑。
          滿80歲人之行為，得減輕其刑。
        (2)民法第12條規定：
          滿20歲為成年。
      2.違背立法之精神
        另若以公務人員退休法立法之精神乃為：一、照顧公務
        人員保障退撫所得，加強安老卹孤。二、依法提撥基金
        ，確保退撫經費來源。三、充分照顧退休人員，兼顧現
        職人員福利。並將辭職人員納入該法中，以充分顯示照
        顧退休人員，兼顧現職人員福利之政策，雖公務人員退
        休法第8條第4項之年滿35歲時或年滿45歲時之規定不甚
        明確（法有不明時，應以有利當事人之認定），惟授權
        訂定施行細則之機關（考試院），亦應以照顧退休人員
        ，兼顧現職人員之福利等方向，訂定較有利公務人員之
        施行細則或解釋。綜上述，公務人員退休法施行細則第
        8條第2項規定：「本法第8條第4項所稱公務人員於年滿
        35歲時或年滿45歲時自願離職，係指於年滿35歲或年滿
        45歲之日起一年內申請自願離職生效者而言。」已違背
        立法之精神。
      3.違背立法意旨
        目前我國初任公務人員之年齡尚不超過45歲，特例除外
        ，如專門技術人員，而公務人員退休法第8條第4項規定
        ：「公務人員於年滿35歲時或年滿45歲時自願離職者，
        得申請發還其本人及政府繳付之基金費用，並以臺灣銀
        行之存款年利率加計利息，一次發還」。該條之意應指
        公務人員初任公職時未滿35歲，而於滿35歲時至依法得
        申請退休（年滿50歲或任職滿25年）之前一日止辭職者
        ，或公務人員於年滿35歲時始初任公職，而於年滿45歲
        至依法得申請退休（年滿50歲或任職滿25年）之前一日
        止辭職者而言，如此始符合立法意旨。
      4.違背公平正義原則
        (1)以目前任公職之年齡有20歲至65歲不等，若某甲於30
          歲時初任公職，並於滿35歲當年辭職，其任職共5年
          ，其可申請本人百分之35及政府百分之65繳付基金費
          用。若某乙相同於30歲時初任公職，前於滿40歲當年
          辭職，其任職共10年，其可申請本人百分之35繳付基
          金費用，但無法申請政府百分之65繳付基金費用。以
          上二者相較，任職較短之某甲（5年），能獲得政府
          百分之65繳付基金費用，反而任公職時間較長之某乙
          （10年），卻因施行細則不當的解釋，卻無法獲得政
          府百分之65繳付基金費用，如此已凸顯矛盾及不合理
          之處，更違反憲法公平正義原則。
        (2)行政程序法相關法條
          行政程序法第150條
          本法所稱法規命令，係指行政機關基於法律授權，對
          多數不特定人民就一般事項所作抽象之對外發生法律
          效果之規定。
          法規命令之內容應明列其法律授權之依據，並不得逾
          越法律授權之範圍與立法精神。
          行政程序法第180條
          法規命令，有下列情形之一者，無效：
          一、牴觸憲法、法律或上級機關之命令者。
          二、無法律之授權而剝奪或限制人民之自由、權利者
              。
          三、其訂定依法應經其他機關核准，而未經核准者。
          法規命令之一部分無效者，其他部分仍為有效。但除
          去該無效部分，法規命令顯矢規範目的者，全部無效
          。
      5.依公務人員退休法第8條第4項規定：「‧‧‧公務人員
        於年滿35歲時或年滿45歲時自願離職者，得申請發還其
        本人及政府繳付之基金費用」。公務人員退休法第17條
        規定：「本法施行細則由考試院定之」。觀之公務人員
        退休法施行細則第8條第2項規定：「本法第8條第4項所
        稱公務人員於年滿35歲時或年滿45歲時自願離職，係指
        於年滿35歲或年滿45歲之日起一年內申請自願離職生效
        者而言。」此細則已不當的擴大解釋，並明顯牴觸母法
        ，且違背立法之意旨及精神，此為原告不服復審決定書
        之理由，另基管會為本件之執行機關，而考試院為公務
        人員退休法施行細則之制定機關，因此將之一併列被告
        ，特此說明。
      6.故可知本件法理之爭點為原告應適用公務人員退休法第
        8條第4項或第5項之資格；雖被告基管會主張係依公務
        人員退休法施行細則第8條第2項之規定辦理，發還原告
        之退撫基金，對於上開之處分並無違誤，並引喻「階段
        式退休制」之理念，並以司法院釋字第408號解釋理由
        書等理由為之答辯，此已刻意模糊法律之整體性及位階
        。而公務人員退休法施行細則第8條第2項規定之：「本
        法第8條第4項所稱公務人員於年滿35歲時或年滿45歲時
        自願離職，係指於年滿35歲或年滿45歲之日起一年內申
        請自願離職生效者而言」，若訂定該細則之考試院另修
        法，「年滿35歲或年滿45歲之日起（2年）、（3年）或
        （5年）內申請自願離職生效者而言」，是否亦可逕認
        為法律授權範圍內呢？如此「年滿35歲或年滿45歲之日
        起一年內申請自願離職生效者而言」之規定，已超越司
        法院釋字第408號解釋理由書所載之細節性、技術性之
        事項，更超越立法權。另若屬「階段式退休制」之理念
        ，其應指符合退休年齡或年資而言，非指辭職人員。綜
        合上述，誠如原告所提之起訴狀，有關被告違背法令、
        違背立法之精神、違背立法之意旨及違反公平正義原則
        等，請為如訴之聲明之判決。
　　(二)被告主張：
      被告基管會主張：
      1.查公務人員退休法第8條規定：「‧‧‧（第4項）公務
        人員於年滿35歲時或年滿45歲時自願離職者，得申請發
        還其本人及政府繳付之基金費用，並以臺灣銀行之存款
        年利率加計利息，一次發還。（第5項）公務人員依規
        定不合退休資遣於中途離職者或因案免職者，得申請發
        還其本人原繳付之基金費用，並以臺灣銀行之存款年利
        率加計利息，一次發還。‧‧‧」，同法施行細則第14
        條規定：「本法第8條第4項及第5項所定自願離職、中
        途離職及因案免職者，申請發還繳付之基金費用，並以
        台灣銀行之存款年利率加計利息，其利息計算至離職之
        前一日止。」，同細則第7條第1項規定：「公務人員退
        休及自願離職年齡之認定，依戶籍記載。」，及第8條
        第2項規定：「本法第8條第4項所稱公務人員於年滿35
        歲時或年滿45歲時自願離職，係指於年滿35歲或年滿45
        歲之日起一年內申請自願離職生效者而言。」復查銓敘
        部87年2月5日87台特3字第1584090號書函規定略以，公
        務人員如欲於35歲離職並申請發還其本人及政府繳付之
        基金費用本息，應依其戶籍記載之出生日期，自其年滿
        35歲生日起算至其36歲生日之前一日為止之一年期間，
        依規定提出自願離職之申請並經權責主管機關主管人員
        之核定且辦妥離職手續。準此，公務人員於年滿35歲或
        45歲之日起1年內申請自願離職生效者，始得依公務人
        員退休法第8條第4項規定，申請發還其本人及「政府」
        繳付之基金費用，合先敘明。
      2.本案原告係於54年4月23日出生，84年7月1日加入本基
        金，嗣於93年4月1日停職退出基金，並於同年5月20日
        辭職，經由彰化縣警察局來函向被告申請發還其原繳付
        之基金費用，茲以原告申請辭（離）職時之年齡已為39
        （足）歲，並非於年滿35歲之日起1年內申請自願離職
        生效人員，故被告僅得依公務人員退休法第8條第5項規
        定發還其原告原繳付之基金費用，其利息並計算至離職
        前一日止。是以，被告上開處分於法並無違誤。
      3.至於本案原告另主張公務人員退休法施行細則第8條第2
        項規定，已不當擴大扭曲解釋，並明顯牴觸且違背公務
        人員退休法第8條第4項之立法意旨及精神，更違反憲法
        公平正義原則一節，因屬銓敘部主管權責，被告基管會
        業經函請該部於93年12月10日以部退4字第0932400288
        號書函釋復略以：查公務人員退休法第8條第4項規定乃
        係退休法修正草案於81年間立法院審查時，立法委員們
        為謀人事階層構造體制之健全、官僚系統新陳代謝之合
        理順暢、提昇官僚系統與社會之正面互動關係、增加公
        務人員對前程發展的自我選擇機會，及促進人事行政之
        全面革新，提出「階段式退休制」之理念，爰規定於滿
        35歲時或滿45歲時自願離職者，得申請發還原告及政府
        繳付之基金費用。被告考試院爰依公務人員退休法第17
        條之授權及上開規定之立法意旨，於同法施行細則第8
        條第2項規定：「本法第8條第4項所稱公務人員於年滿
        35歲時或年滿45歲時自願離職，係指於年滿35歲或年滿
        45歲之日起1年內申請自願離職生效者而言。」該部並
        以87年2月5日87台特3字第1584090號書函規定，公務人
        員如欲於35歲離職並申請發還其本人及政府繳付之基金
        費用本息，應依其戶籍記載之出生日期，自其年滿35歲
        生日起算至其36歲生日之前一日為止之一年期間，依規
        定提出自願離職之申請並經權責主管機關主管人員之核
        定且辦妥離職手續。復查司法院釋字第480 號解釋理由
        書略以：「‧‧‧法律內容不能鉅細靡遺，一律加以規
        定，其屬細節性、技術性之事項，法律自得授權主管機
        關以命令定之，俾利法律之實施。行政機關基於此種授
        權，在符合立法意旨且未逾越母法規定之限度內所發布
        之施行細則或命令，自為憲法之所許，‧‧‧。惟在母
        法概括授權情形下，行政機關所發布之施行細則或命令
        究竟是否已超越法律授權，不應拘泥於法條所用之文字
        ，而應就法律本身之立法目的，及其整體規定之關聯意
        義為綜合判斷。‧‧‧」其意旨係有關行政機關所定之
        施行細則是否有逾越本法授權範圍，應就法律規範之整
        體立法目的為綜合判斷。準此，被告考試院依據法律授
        權（公務人員退休法第17條規定，本法施行細則由考試
        院定之）訂定之公務人員退休法施行細則第8條第2項，
        對於年滿35歲時或45歲時自願離職者之定義，即係本於
        公務人員退休法第8條第4項增訂之旨意所訂定，並無逾
        越法律授權訂定之範圍及違背其訂定之意旨在案。
      4.綜上論結，被告93年7月6日台管業2字第0930436330號
        通知之處分，於法並無不合，爰提出答辯如上，請駁回
        原告之訴。
    被告考試院主張：
      查公務人員保障法第1條規定：「為保障公務人員之權益
      ，特制定本法。本法未規定者，適用其他有關法律之規定
      。」同法第25條規定：「（第1項）公務人員對於服務機
      關或人事主管機關（以下均簡稱原處分機關）所為之行政
      處分，認為違法或顯然不當，致損害其權利或利益者，得
      依本法提起復審。非現職公務人員基於其原公務人員身分
      之請求權遭受侵害時，亦同。（第2項）‧‧‧。」第72
      條規定：「（第1項）保訓會復審決定依法得聲明不服者
      ，復審決定書應附記如不服決定，得於決定書送達之次日
      起2個月內，依法向該管司法機關請求救濟。（第2項）‧
      ‧‧。」復查訴願法第13條規定：「原行政處分機關之認
      定，以實施行政處分時之名義為準。但上級機關本於法定
      職權所為之行政處分，交由下級機關執行者，以該上級機
      關為原行政處分機關。」又查行政訴訟法第2條規定：「
      公法上之爭議，除法律別有規定外，得依法提起行政訴訟
      。」同法第4條規定：「（第1項）人民因中央或地方機關
      之違法行政處分，認為損害其權利或法律上之利益，經依
      訴願法提起訴願而不服其決定，‧‧‧得向高等行政法院
      提起撤銷訴訟。（第2項）‧‧‧。」第24條規定：「經
      訴願程序之行政訟訴，其被告為左列機關：一、駁回訴願
      時之原處分機關。二、撤銷或變更原處分或決定時，為最
      後撤銷或變更之機關。」準此，本案甲○○因退撫基金事
      件，不服被告基管會所為之行政處分，及公務人員保障暨
      培訓委員會之復審決定，向貴院提起行政訟訴，並列考試
      院為共同被告一節，茲以本案之原處分機關為基管會，又
      公務人員保障暨培訓委員會之復審決定遞維持原處分，是
      以，本案應以基管會為被告，甲○○將考試院列為共同被
      告顯非適法，建請依行政訴訟法第107條第2項之規定裁定
      駁回。
　　理  由
甲、被告基管會部分：
一、按公務人員退休法第8條規定：「‧‧‧（第4項）公務人員
    於年滿35歲時或年滿45歲時自願離職者，得申請發還其本人
    及政府繳付之基金費用，並以臺灣銀行之存款年利率加計利
    息，一次發還。（第5項）公務人員依規定不合退休資遣於
    中途離職者或因案免職者，得申請發還其本人原繳付之基金
    費用，並以臺灣銀行之存款年利率加計利息，一次發還。‧
    ‧‧。」同法施行細則第7條第1項規定：「公務人員退休及
    自願離職年齡之認定，依戶籍記載。」第8條第2項規定：「
    本法第8條第4項所稱公務人員於年滿35歲時或年滿45歲時自
    願離職，係指於年滿35歲或年滿45歲之日起一年內申請自願
    離職生效者而言。」第14條規定：「本法第8條第4項及第5
    項所定自願離職、中途離職及因案免職者，申請發還繳付之
    基金費用，並以臺灣銀行之存款年利率加計利息，其利息計
    算至離職之前一日止。」是依上開規定，公務人員於年滿35
    歲或45歲之日起一年內申請自願離職生效者，始得依公務人
    員退休法第8條第4項規定，申請發還其本人及政府繳付之基
    金費用，及依臺灣銀行存款年利率加計利息；又公務人員依
    規定不合退休資遣於中途離職者，僅得依公務人員退休法第
    8條第5項規定，申請發還其本人原繳付之基金費用，並以臺
    灣銀行之存款年利率加計利息，一次發還。
二、本件原告原任彰化縣警察局北斗分局警員，於93年5月20日
    辭職，經由彰化縣警察局以93年6月30日彰警人字第
    0930010700號函向被告基管會申請發還其原繳付之基金費用
    。查原告係於84年7月1日加入基金按月繳費，嗣於93年4月1
    日停職，依規定退出基金暫停繳費，並旋即於同年5月20日
    辭職，茲以原告係54年4月23日出生，其申請辭職時之年齡
    已39足歲，並非於年滿35歲之日起一年內申請自願離職生效
    人員，不符合公務人員退休法第8條第4項申請發還其本人及
    政府繳付之基金費用之規定。是以，被告基管會依公務人員
    退休法第8條第5項規定核算原告84年7月1日至93年3月31日
    原繳付之基金費用總計為137,700元，另依規定以臺灣銀行
    存款年利率加計利息（計算至其離職前一日止，即93年5月
    19日）22,999元，本息總計160,699元，而於93年7月6日以
    台管業2字第0930436330號通知予彰化縣警察局轉知原告，
    該會擬於93年7月13日將160,699元撥入原告之帳戶，揆諸首
    揭規定，並無違誤，復審決定予維持，亦無不合。
三、原告起訴意旨雖稱：公務人員退休法施行細則第8條第2項規
    定，已不當擴大扭曲解釋，並明顯牴觸且違背公務人員退休
    法第8條第4項之立法意旨及精神，更違反憲法公平正義原則
    ；原告於73年7月20日任公職至離職日止，已滿19年又10月
    ，未辦理資遣，並申請辭職，應符合公務人員退休法第8條
    第4項有關「年滿35歲時自願離職，得申請發還其本人及政
    府繳付基金費用」之規定云云。惟查，公務人員退休法第8
    條第4項規定乃係退休法修正草案於81年間立法院審查時，
    立法委員們為謀人事階層構造體制之健全、官僚系統新陳代
    謝之合理順暢、提昇官僚系統與社會之正面互動關係、增加
    公務人員對前程發展的自我選擇機會，及促進人事行政之全
    面革新，提出「階段式退休制」之理念，爰規定於滿35歲時
    或滿45歲時自願離職者，得申請發還原告及政府繳付之基金
    費用；被告考試院爰依公務人員退休法第17條之授權及上開
    規定之立法意旨，於同法施行細則第8條第2項規定：「本法
    第8條第4項所稱公務人員於年滿35歲時或年滿45歲時自願離
    職，係指於年滿35歲或年滿45歲之日起1年內申請自願離職
    生效者而言。」考試院銓敘部並以87年2月5日87台特3字第
    1584090號書函規定，公務人員如欲於35歲離職並申請發還
    其本人及政府繳付之基金費用本息，應依其戶籍記載之出生
    日期，自其年滿35歲生日起算至其36歲生日之前一日為止之
    一年期間，依規定提出自願離職之申請並經權責主管機關主
    管人員之核定且辦妥離職手續。復查司法院釋字第480號解
    釋理由書略以：「‧‧‧法律內容不能鉅細靡遺，一律加以
    規定，其屬細節性、技術性之事項，法律自得授權主管機關
    以命令定之，俾利法律之實施。行政機關基於此種授權，在
    符合立法意旨且未逾越母法規定之限度內所發布之施行細則
    或命令，自為憲法之所許，‧‧‧。惟在母法概括授權情形
    下，行政機關所發布之施行細則或命令究竟是否已超越法律
    授權，不應拘泥於法條所用之文字，而應就法律本身之立法
    目的，及其整體規定之關聯意義為綜合判斷。‧‧‧」其意
    旨係有關行政機關所定之施行細則是否有逾越本法授權範圍
    ，應就法律規範之整體立法目的為綜合判斷。準此，被告考
    試院依據法律授權（公務人員退休法第17條規定，本法施行
    細則由考試院定之）訂定之公務人員退休法施行細則第8條
    第2項，對於年滿35歲時或45歲時自願離職者之定義，即係
    本於公務人員退休法第8條第4項增訂之旨意所訂定，並無逾
    越法律授權訂定之範圍及違背其訂定之意旨。原告申請辭職
    時之年齡既已39足歲，即非於年滿35歲之日起一年內申請自
    願離職生效人員，自不符合公務人員退休法第8條第4項申請
    發還其本人及政府繳付之基金費用之規定。是原告所訴，核
    不足採，其請求撤銷復審決定及原處分，及命被告補發政府
    提撥基金費用，均無理由，應予駁回。
乙、被告考試院部分：
    本件原告所提起者為撤銷之訴（撤銷原處分及復審決定）併
    課予義務之訴（請求被告發給政府提撥之基金費用）。依行
    政訴訟法第第24條規定：「經訴願程序之行政訟訴，其被告
    為左列機關：一、駁回訴願時之原處分機關。二、撤銷或變
    更原處分或決定時，為最後撤銷或變更之機關。」準此，本
    件原告因退撫基金事件，不服被告基管會所為之行政處分，
    提起復審，經公務人員保障暨培訓委員會決定復審駁回，依
    前揭規定，本件原處分機關為基管會，自應以基管會為被告
    ，原告將考試院併列為共同被告，顯非適法。又此部分為程
    序不合法，原應以裁定駁回之，惟為利於相關事實及法律爭
    點之全盤釐清，有必要於同一裁判內說明之，故改以程序上
    較為慎重之判決駁回之，附此敘明。
丙、本件為簡易訴訟程序事件，依卷內資料及本院調查所得，事
    證已臻明確，故不經言詞辯論為之。
據上論結，本件原告之訴為一部無理由，一部不合法，依行政訴
訟法第233條第1項、第236條、第195條第1項後段、第107條第2
項、第98條第3項前段，判決如主文。
中　　華　　民　　國　　94　　年　 　8　　月　 29  　 日
                      第四庭法　官  李  得  灶
上為正本係照原本作成。
本件以訴訟事件所涉及之法律見解具有原則性者為限，始得於本
判決送達後20日內向本院提出上訴狀並表明上訴理由，如已於本
判決宣示後送達前提起上訴者，應於判決送達後20日內補具上訴
理由（均按他造人數附繕本），且經最高行政法院許可後方得上
訴。
中　　華　　民　　國　　94　　年　 　9　　月　　2　　 日
            　　　　　　　　書記官  陳  清  容
